臺灣臺北地方法院民事簡易判決
109年度勞簡字第181號
原      告  飛特立航空股份有限公司


法定代理人  趙一葵  


訴訟代理人  林至偉律師
被      告  傅有瑜  
訴訟代理人  柯宗賢律師
上列當事人間請求損害賠償事件，經臺灣新北地方法院以109年
度勞簡專調字第30號裁定移送前來，本院於中華民國109年12月2
1日言詞辯論終結，本院判決如下︰
    主    文
被告應給付原告新臺幣壹拾伍萬元，及自民國一零九年四月二十
三日起至清償日止，按週年利率百分之五計算之利息。
訴訟費用新臺幣壹仟伍佰伍拾元由被告負擔。
本判決得假執行。但被告如以新臺幣壹拾伍萬元為原告預供擔保
，得免為假執行。
    訴訟標的及理由要領：
壹、程序事項：
一、查原告之法定代理人原為陳吉利，於審理中變更為趙一葵，
    業經趙一葵於民國109年8月5日具狀聲明承受訴訟，有民事
    聲明承受訴訟暨移轉管轄聲請狀、原告公司變更登記表在卷
    可稽（見臺灣新北地方法院，下稱新北地院，卷第27、31頁
    ），核與民事訴訟法第170條、第175條、第176條規定相符
    ，應予准許。
二、按訴之變更或追加，非經他造同意，不得為之，但擴張或減
    縮應受判決事項之聲明者，不在此限，民事訴訟法第255條
    第1項第3款定有明文。查原告起訴原聲明請求被告給付新臺
    幣（以下未特別標明幣別者均同）400,947元，嗣於民國109
    年12月15日具狀變更聲明為請求被告給付150,000元，核屬
    減縮應受判決事項之聲明，合於前揭規定，先予敘明。
貳、實體事項：　　
一、原告主張：被告自103年3月3日起受僱於原告公司，擔任航
    空器維護工程師。嗣為增加被告就特殊機型之專業維護技術
    能力，原告出資供被告赴加拿大接受「Bombardier Global 
    XRS/5000」機型之維修訓練課程（下稱系爭訓練），兩造為
    此簽訂「維護工程師外部訓練契約」（下稱系爭訓練契約）
    ，第2條約定被告於受訓完成返台日（即105年6月17日）起
    ，應繼續為原告提供4年勞務，如有違反，被告應返還原告
    所支付之訓練課程相關費用，並賠償80萬元（下稱系爭約定
    ）。詎被告於完成前揭訓練課程後，竟僅提供約3年之勞務
    ，即以生涯另有規劃為由，於108年8月1日向原告申請離職
    ，並於108年8月31日離職，顯已違反前開最低服務年限之約
    定。又原告得向訴外人Lead Image Pte.Ltd(下稱LIP公司)
    請求給付系爭訓練課程及差旅等相關費用，乃因訴外人笠復
    投資股份有限公司(下稱笠復公司)將其名下之航空器委由原
    告代為管理（包含由原告為其配置必要之機師、空服員等機
    組人員，以提供飛航服務）與維護（即由原告配置必要且合
    格之航空器維護人員，以維持該航空器之適航能力），而與
    原告訂有航空器管理合約，笠復公司為說服原告降低得請求
    報酬之數額，始提出願意承擔維護人員訓練課程費用之條件
    ，是系爭訓練課程之所有費用於客觀上仍係由原告負擔，被
    告並未負擔任何訓練費用，系爭約定自未違反勞動基準法（
    下稱勞基法）第15條之1規定。爰依系爭訓練契約第2條第2
    項約定，請求被告按尚未提供勞務期間之比例賠償150,000
    元違約金等語，並聲明：㈠被告應給付原告150,000元，及自
    新北地院109年度司促字第12406號支付命令送達被告之翌日
    起至清償日止，按年息百分之五計算之利息；㈡請依職權宣
    告假執行。
二、被告則以：伊接受系爭訓練課程之費用係由伊維護之N899CH
    飛機所有權人笠復公司所提供，伊受訓期間之機票、食宿、
    交通、差旅費等費用（下稱系爭差旅費）雖已由原告支付與
    伊，惟系爭差旅費仍由笠復公司旗下之LIP公司支付，原告
    並未支付任何費用；且原告向LIP公司申請之每日零用金係
    以每日美金100元(以當時匯率折合每日新臺幣3,261元）計
    算，然原告實際發給伊每日零用金僅有1,800元，原告因伊
    接受系爭訓練課程反而獲利61,342元，足見前開最低服務年
    限之約定顯不具「合理性」。又原告就其主張機務部門人力
    見絀，有與伊簽訂最低服務年限必要性一節並未提出證據證
    明，自難認有簽訂前開最低服務年限之「必要性」。再原告
    於105年7月1日調整伊薪資係因職務變動，伊增加負責N899C
    H飛機事務，但原告仍將伊薪水總額轉嫁由N899CH飛機擁有
    者負擔；原告於106年1月1日調整薪資，則係原告對所有員
    工就持有證照者一次性給予調整薪資，伊因持有中華民國交
    通部民用航空局民用航空人員檢定證而調整薪資，是這兩次
    調整薪資均與伊接受系爭訓練課程無涉，自非屬針對前開最
    低服務年限約定之補償。系爭約定因不具備必要性與合理性
    ，違反勞動基準法第15條之1第1項及第2項規定而屬無效，
    原告執之為請求權基礎，主張伊違約並請求紿付違約金，為
    不合法，應予駁回等語，資為抗辯。並聲明：原告之訴駁回
    。
三、兩造不爭執之事項：（見本院卷第83至84頁）
  ㈠被告自103年3月3日起受僱於原告公司擔任航空器維護工程師
    ，被告於108年8月1日向原告提出員工離職申請書，記載離
    職原因「生涯規劃」，擬離職日期「108年8月31日」，並於
    108年8月31日離職。
　㈡原告於105 年3 月間選派被告赴加拿大接受系爭訓練課程，
    兩造為此簽訂系爭契約，第2條約定「服務年限約定：乙方
    （按即被告）同意接受甲方（按即原告）派遣參加訓練課程
    ，並承諾遵守以下各項約定：㈠乙方應自受派遣參加訓練課
    程結訓返台日【即中華民國105 年6 月17日】起四年内，繼
    續為甲方提供勞務。㈡因可歸責於乙方之事由致違反前項約
    定者，除應返還訓練課程相關費用美金5 萬元外，並應賠償
    甲方新臺幣【80】萬元」。且依此約定，被告應為原告繼續
    提供4年勞務之期間至109年6月16日。
  ㈢原告於被告接受系爭訓練課程後，將被告每月工資由60,000
    元提高至75,000元，106年1月1日再提高為85,000元。
　  並有維護工程師外部訓練契約、員工離職申請書、原告公司
    轉帳傳票、國內（外）出差旅費報告表等在卷可稽（見臺灣
    新北地方法院司促卷第11至17頁）。
四、得心證之理由：
    原告主張其為增加被告就特殊機型之專業維護技術能力，出
    資供被告赴加拿大接受系爭訓練，兩造為此簽訂系爭訓練契
    約，約定被告於受訓完成返台後應繼續為其提供4年勞務，
    如有違反即應返還其支付之訓練課程相關費用，並賠償80萬
    元（即系爭約定），因被告僅提供約3年勞務，即以生涯規
    劃為由而申請離職，違反前開最低服務年限之約定，爰依系
    爭訓練契約第2條第2項約定，請求被告按尚未提供勞務期間
    之比例賠償150,000元違約金等語，被告則否認之，並以前
    揭情詞置辯。茲就兩造於審理中確認之本件爭點判斷如下：
  ㈠系爭訓練契約有關最低服務年限之約定是否有效？（即系爭
    最低服務年限約款是否具備「必要性」及「合理性」？）
    ⒈按「未符合下列規定之一，雇主不得與勞工為最低服務年
      限之約定：雇主為勞工進行專業技術培訓，並提供該項
      培訓費用者；雇主為使勞工遵守最低服務年限之約定，
      提供其合理補償者。前項最低服務年限之約定，應就下列
      事項綜合考量，不得逾合理範圍：雇主為勞工進行專業
      技術培訓之期間及成本；從事相同或類似職務之勞工，
      其人力替補可能性；雇主提供勞工補償之額度及範圍；
      其他影響最低服務年限合理性之事項。違反前二項規定者
      ，其約定無效。」為勞基法第15條之1第1項至第3項明文
      規定。次按，最低服務年限約款適法性之判斷，應以該約
      款存在是否具有「必要性」與「合理性」觀之，所謂「必
      要性」，是指雇主有以該約款保障其預期利益之必要性，
      如企業支出龐大費用培訓未來員工，或企業出資訓練勞工
      使其成為企業生產活動不可替代之關鍵人物等是，所謂「
      合理性」，是指約定之服務年限長短是否適當？諸如以勞
      工所受進修訓練以金錢計算之價值、雇主所負擔之訓練成
      本、進修訓練期間之長短及事先約定之服務期間長短等項
      為其審查適當與否基準（最高法院96年度台上字第1396號
      判決意旨參照）。
　　⒉查原告經營普通航空業、民用航空總代理業等事業，有其
      公司變更登記表在卷為證（見新北地院卷第31、35頁），
      而按「航空器使用人應設專責維護組織，經報請民航局核
      准後，始得從事維修工作，以維護其航空器之適航狀況」
      ，為航空器飛航作業管理規則第三章普通航空業第六節「
      航空器維護」第268條第2項所明文規定，又「航空器使用
      人應訂定維護人員訓練計畫，報請民航局核准後實施。航
      空器使用人應確保其所有維護人員接受初始及後續適當訓
      練，以符合航空器使用人所賦予之職責並從事維護工作之
      計畫、執行、督導、檢查及簽證恢復可用作業。航空器使
      用人訂定之維護訓練計畫應包括維護資源管理訓練，以提
      升維護人員間及與飛航組員之協調合作，減少人為因素造
      成之事故。」為同管理規則同章節第272條、第二章民用
      航空運輸業第七節「航空器維護」第146條第1、2、3項所
      明文規定，再該管理規則第147條亦明文規定「航空器使
      用人應建立檢驗系統，訂定必需檢驗項目，由訓練合格並
      經授權之人員，依航空器維護能力手冊之規定執行航空器
      之維護、翻修及改裝之檢驗工作。航空器使用人應建立品
      質保證系統，以確保各項維護作業符合法規要求。」，足
      認航空器維護人員具有高度專業性，且其專業訓練係受法
      令明文規範。
　　⒊次查被告所提出之「N899CH簽呈」說明欄記載「一、2015
      年因應N899CH機轉籍台灣註冊，須配置兩名機務人員(Mec
      hanic&QC)以符合台灣民航法規定，除現職盧青輝外，飛
      特立航空將安排另一機務人員傅有瑜乙名赴Bombardier位
      於加拿大Montreal訓練中心接受為期28天之GLOBAL/XRS 
 　　 B1 Initial training(5/9-6/15)，其中20天為理論課程
      ，另8天為實作課程，所需訓練費用為34,700USD，發票詳
      如附件。二、傅員施訓課程已預訂妥，詳如附件Bombardi
      er確認函，傅有瑜完訓後將任職Mechanic，另盧青輝將任
      職QC，共同負貴A/C9390機維護工作」等語（見本院卷第4
      1頁），足認原告選派被告接受系爭訓練係為提供LIP公司
      特定機型服務而特別安排，且係為符合台灣民航法規定「
      須配置兩名機務人員」；又衡以系爭訓練係在N899CH機原
      廠Bombardier位於加拿大Montreal訓練中心進行，訓練期
      間長達28天，訓練費用（不含系爭差旅費）高達美金34,7
      00元，以被告於答辯狀所記載之「當時匯率」（見本院卷
      第37頁）折算新臺幣達1,131,567元，如加計系爭差旅費2
      50,947元（見新北地院司促卷第17頁）更高達1,382,514
      元，足見系爭訓練並非一般航空器維護工程師均有機會、
      可任意參加，且此種專業航空器維護人員並非短時間即得
      以養成，原告為確保其與LIP公司的合作、維護飛航安全
      ，以契約與被告約定最低服務年限，應認有其必要性。
　　⒋被告雖以系爭訓練費用係由笠復公司所提供，系爭差旅費
      則由LIP公司負擔，且原告發給被告之每日零用金比原告
      向LIP公司所請每日零用金為低，原告未就所主張機務部
      門人力見絀，有簽訂最低服務年限之必要性，抗辯前開最
      低服務年限之約定不具合理性及必要性。惟依前列勞基法
      第15條之1第1項規定，可知只要符合其中一項規定，雇主
      即得與勞工為最低服務年限之約定；而如前所述，原告確
      實係為提供LIP公司特定機型服務而特別安排被告接受系
      爭訓練之專業技術培訓，培訓費用雖由笠復公司、LIP公
      司負擔，惟原告所稱笠復公司為說服原告降低得請求報酬
      之數額，始提出願意承擔維修訓練費用之條件，乃符合一
      般商業交易模式，況原告與該兩家公司之合作約定，要與
      被告無關，被告復已自己承認未就系爭訓練負擔任何費用
      （見本院卷第83頁），故仍應認系爭訓練費用、系爭差旅
      費係由原告負擔。從而，應認定系爭最低服務年限約款符
      合勞基法第15條之1第1項規定而具有必要性。
　　⒌系爭最低服務年限約款具備合理性：
　　　承前所述，系爭訓練並非一般航空器維護工程師均有機會
      、可任意參加，且此種專業航空器維護人員並非短時間即
      得以養成，實難認具有一般可替代性，況系爭訓練之訓練
      費用加計系爭差旅費高達1,382,514元，為被告當時每月
      薪資之23倍以上；且原告於被告接受系爭訓練完訓後，即
      將被告每月工資由60,000元提高至75,000元，調薪比例高
      達百分之二十五，於106年1月1日再提高至85,000元，調
      薪比例亦達百分之十三點多，雖被告抗辯是因其持有中華
      民國交通部民用航空局民用航空人員檢定證而調整薪資，
      惟被告因原告之選派接受系爭訓練而得以取得其原來所欠
      缺之專業能力及證照，增加其在航空器維護之職能及就業
      市場上之競爭力，乃不容否認之事實，則原告因而要求被
      告於系爭訓練結訓返台日（105年6 月17日）起4年内繼續
      提供勞務4年，應認未逾合理範圍，具備合理性。
　　⒍從而，認定系爭最低服務年限約款具備「必要性」及「合
      理性，並無被告所指違反勞基法第15條之1第1、2項規定
      之情事，故系爭訓練契約有關最低服務年限之約定屬合法
      有效。
  ㈡原告以被告於約定之服務年限屆至前自行離職為由，請求被
    告賠償150,000元有無理由？
    ⒈系爭訓練契約有關最低服務年限之約定屬合法有效，業如
      前述，且依此約定，被告應為原告繼續提供4年勞務之期
      間至109年6月16日，為兩造所不爭執（見本院卷第83頁）
      ，被告自應遵守。又系爭契約第2條第2項約定「㈡因可歸
      責於乙方之事由致違反前項約定者，除應返還訓練課程相
      關費用美金5萬元外，並應賠償甲方新臺幣【80】萬元」
      ，而原告主張被告自行離職一節，核與被告向原告提出之
      員工離職申請單記載之離職原因「生涯規劃」相符，應可
      採信。雖被告抗辯其係經原告同意離職，惟被告為勞工，
      有選擇職業及雇主之自由，其於員工離職申請單所填寫預
      計離職時間既合於法律規定，原告自無表示是否同意之權
      利，此外，被告既未抗辯及舉證有何不歸責於被告之事由
      致違反最低服務年限之約定，故認被告自行離職係屬可歸
      責於被告之事由致違反最低服務年限之約定。
　　⒉按違約金得區分為損害賠償預定性質違約金及懲罰性違約
      金，前者乃將債務不履行債務人應賠償之數額予以約定，
      亦即一旦有債務不履行情事發生，債權人即不待舉證證明
      其所受損害係因債務不履行所致及損害額之多寡，均得按
      約定違約金請求債務人支付。後者之違約金係以強制債務
      之履行為目的，確保債權效力所定之強制罰，故如債務人
      未依債之關係所定之債務履行時，債權人無論損害有無，
      皆得請求，且如有損害時，除懲罰性違約金，更得請求其
      他損害賠償。依系爭契約第2條第2項約定，被告違反最低
      服務年限之約定應「賠償」原告80萬元，原告主張為違約
      金，被告並未爭執，且約款既已載明「賠償」二字，故認
      此違約金之約定是屬損害賠償預定性質違約金之性質，從
      而，原告並無庸舉證證明自己受有損害及其損害數額。
　　⒊承前所述，被告依系爭最低服務年限之約定應為原告繼續
      提供勞務至109年6月16日，惟其於108年8月31日離職，距
      其應提供勞務最終日尚有290天，且原告主張被告離職後
      轉赴其主要競爭同業（飛聖航空股份有限公司）任職一情
      ，被告並未加爭執，是因可歸責於被告之事由致違約之情
      節甚為明確，則如以被告尚未提供勞務之期間與約定之服
      務年限之比例計算，被告應賠償金額應為158,795元（即8
      00,000元×290÷1461，元以下四捨五入），而原告主張以9
      個月計算賠償金額150,000元，應認尚屬合理，無再予酌
      減之必要。從而，認定原告以被告於約定之服務年限屆至
      前自行離職，請求被告賠償150,000元為有理由。
五、據上論斷，原告請求被告給付原告150,000元，及自新北地
    院109年度司促字第12406號支付命令送達被告之翌日（即10
    9年4月23日，見新北地院司促卷第27頁）起至清償日止，按
    年息百分之五計算之利息，為有理由，應予准許。
六、本件係就民事訴訟法第427條第1項訴訟適用簡易程序所為被
    告敗訴之判決，爰依同法第389條第1項第3款之規定，依職 
    權宣告假執行，併依同法第436條第2項、第392條第2項規定
    ，依職權宣告被告為原告預供擔保得免為假執行如主文第3
    項所示。
七、本件事證已臻明確，兩造其餘攻擊防禦方法，於本判決結果
    不生影響，爰不一一論述，併此敘明。
八、訴訟費用負擔之依據：民事訴訟法第78條。
　　本件訴訟費用額，確定如主文第3項所示之金額。
中　　華　　民　　國　　110 　年　　1 　　月　　18　　日
                    勞動法庭  法  官  林春鈴
以上為正本係照原本作成。
如不服本判決，應於送達後二十日內，向本院提出上訴狀並表明
上訴理由，如於本判決宣示後送達前提起上訴者，應於判決送達
後二十日內補提上訴理由書（須附繕本）。
如委任律師提起上訴者，應一併繳納上訴審裁判費。 
中　　華　　民　　國　　110 　年　　1 　　月　　18　　日
                              書記官  巫玉媛
計    算    書
項        目             金  額（新臺幣） 
第一審裁判費             1,550元
合        計             1,550元